【裁判字號】    89,重上,306
【裁判日期】    891226
【裁判案由】    侵權行為損害賠償
【裁判全文】
臺灣高等法院民事判決  八十九年度重上字第三○六號
      上  訴  人    甲○○
      訴訟代理人    李文傑律師
                    林建鼎律師
      被上訴人      乙○○    .
      訴訟代理人    鄭勵堅律師
      複  代理人    郭家琪    .
右當事人間請求侵權行為損害賠償事件，上訴人對於中華民國八十九年五月十日臺灣
新竹地方法院八十八年度重訴字第二一八號第一審判決提起上訴，本院判決如左：
    主    文
上訴駁回。
第二審訴訟費用由上訴人負擔。
    事    實
甲、上訴人方面：
一、聲明：
  (一)原判決廢棄。
  (二)被上訴人在第一審之訴及假執行之聲請駁回。
  (三)如為不利上訴人之判決，上訴人願供擔保請准免為假執行。
二、陳述：除與原判決記載相同者，茲引用之外，補稱：
  (一)就系爭契約書之契約屬性而言，上訴人本即認為乃合作投資契約，故代表皇家建
    設工程股份有限公司（簡稱皇家公司）為系爭契約書乙方（即億鑫建設開發股份
    有限公司，簡稱億鑫公司）之連帶保證人，以便爾後能取得承攬營造工程之機會
    ，是上訴人主觀上自以為係就營造業務對外保證之行為。
  (二)又「合約內所列之副署人，在法律上應負如何之責任，須視契約當事人在當時之
    真意如何而定，原審未予斟酌各方情形，以探求當事人之真意，遽認為係參加契
    約之另一當事人，應與主債務人負連帶清償之責，尚難謂合。」（最高法院四十
    三年台上字第五七七號判例參照）。就  鈞院八十八年度重上字第二○六號民事
    判決而論，被上訴人在該案所提出之上訴理由，伊亦認為系爭契約為投資契約之
    性質，足明兩造在訂約之際，均認為系爭契約確屬合作投資契約之性質，職是上
    訴人主觀上係就此合作投資契約，為營造業務對外保證之行為，並為被上訴人所
    明知；被上訴人尚且執相同之理由於上開案件中為答辯理由，略以︰「自上觀之
    ，在在證明上訴人億鑫建設開發股份有限公司無論與被上訴人（指乙○○）間之
    契約，或與台灣汽車客運股份有限公司及社團法人中國國民黨間之合建契約，均
    係負責營造業務。此與上訴人即皇家公司登記之營業項目第二項就營造業務對外
    保證乙項正好相符，上訴人皇家公司稱本件非營造業務之保證，顯係卸責之說。
    」等語，更足彰顯兩造之真意，係認定系爭契約為合作投資之性質無疑。
  (三)實則合作投資契約於法並無明文，屬於非典型之契約，本於契約自由之原則，當
    事人之約定並無任何限制，是以縱設當事人約明一方之「投資額」無須承擔任何
    風險，且不待目的事業完成即於約定期限內退出，又無庸經過結算程序得於短期
    內獲取一定之鉅額利益，並就「投資額」提供一定擔保，仍不能否認當事人訂定
    合作投資契約之真意，否則契約自由之原則，豈非可任意推翻，而無以維持。原
    審拘泥系爭契約上之隻字片語，進而定性系爭契約之性質為借貸契約，實有未合
    。至於原審判決又認定系爭契約與一般合夥投資契約顯有不同云云，惟所謂一般
    合夥投資契約為何？原審未予明示，所引用之民法合夥之規定，均為契約之補充
    規定，並無強制之效力，參以又忽略民法上「隱名合夥」之規定，其逕以此審認
    系爭契約非屬合作投資契約，自嫌率斷。
乙、被上訴人方面：
一、聲明：如主文第一項所示。
二、陳述：與原判決記載相同者，茲予引用。
    理    由
一、被上訴人起訴主張：上訴人為皇家公司之法定代理人，明知公司除依其他法律或
    公司章程規定得為保證者外，不得為任何保證人，又皇家公司之營業項目並無借
    款保證一項，其竟於八十七年一月十日，在被上訴人與億鑫公司之系爭契約書中
    以皇家公司之名義擔任億鑫公司之連帶保證人，因皇家公司財務良好，被上訴人
    乃借款於億鑫公司共一千五百五十萬元，並約定借款期間為六個月，利息五百萬
    元及違約金。惟嗣後億鑫公司並未如期還錢，造成被上訴人之損害，爰依民法第
    一百十條、第一百八十四條、公司法第十六條第二項之規定，請求上訴人給付一
    千七百零五萬元，及其中一千五百五十萬元，自八十七年七月十一日起至清償日
    止，按年息百分之五計算之利息，暨自八十七年七月十一日起至清償日止，按月
    給付十九萬三千七百五十元等語。上訴人則以：被上訴人與億鑫公司間所簽立之
    系爭契約，應屬投資性質之契約，而皇家公司之營業項目中有就營造業務對外保
    證一項，是上訴人以皇家公司名義於上開契約為連帶保證人時，主觀上係認屬營
    造業務對外保證，故該保證行為並未違反公司法之規定。又縱上開契約係借款性
    質，上訴人所為亦不構成無權代理及侵權行為，因公司違反保證之規定時，其保
    證行為係無效，自與民法無權代理之法律行為為效力未定而須本人承認始生效力
    之要件不合，另上訴人就侵害被上訴人何種權利，亦或有何故意以背於善良風俗
    之方法加損害於被上訴人，亦未見被上訴人舉證以實其說，又被上訴人既已對億
    鑫公司取得勝訴判決，債權即已確保，無向上訴人求償之理，且上訴人縱應負保
    證之責，則仍應適用民法第七百三十九條以下之規定，上訴人當能援引同法第七
    百四十五條即保證人於債權人未就主債務人之財產強制執行無效果前，對於債權
    人得拒絕清償之規定等語，資為抗辯。
二、被上訴人主張其於八十七年一月十日與訴外人億鑫公司，簽立系爭契約書，並由
    皇家公司擔任億鑫公司連帶保證人，且屆期億鑫公司未依約履行之事實，業據其
    提出契約書乙份，復為上訴人所不爭執。又被上訴人另案對皇家公司依連帶保證
    之法律關係，請求皇家公司負連帶保證責任，經本院以被上訴人與億鑫公司間係
    借貸契約關係，皇家公司不得為借貸契約之保證人，該連帶保證對皇家公司不生
    效力，判決上訴人敗訴確定在案，有台灣新竹地方法院八十七年度重訴字第一七
    二號清償借款事件、本院八十八年度重上字第二○六號清償借款事件卷宗及判決
    書可證，足堪信為真實。
三、依系爭契約所訂定之前言及契約第一條、第二條、第三條、第四條所載：「甲（
    被上訴人）、乙（億鑫公司）雙方茲因合作投資．．等事宜，經協議訂定合作契
    約，條件如左：一、座落屏東縣屏東市．．土地，係由甲方出資新台幣一千五百
    五十萬元承買，甲乙雙方同意上列土地產權登記名義人由甲方登記權利範圍三分
    之二，乙方登記權利範圍三分之一，．．．．。二、乙方同意於本約簽訂之日起
    六個月內，應將本約投資本金新台幣一千五百五十萬元，連同投資利潤新台幣五
    百萬元，合計新台幣二千零五十萬元一次給付予甲方。三、乙方如未於約定期限
    內清償給付投資本金及利潤予甲方，甲方得終止第一條所列土地之使用權，．．
    ．。四、乙方未依期給付清償第二條款項時，得經甲方同意後展延清償期，但乙
    方應給付按每月新台幣一百萬元計算之違約金予甲方」，有契約書影本可證（請
    見原審卷第二八頁至第二九頁），依其內容觀之，定有返還價金之期限、保證利
    潤及違約金之約定，從契約所用文字之形式觀之，雖與民法上之合夥契約或隱名
    合夥類似，惟實質上其與合夥係指二人互約出資以經營共同事業，凡合夥人之出
    資及合夥財產均為合夥人全體公同共有，除勞務出資者外，合夥人均應負擔營利
    之損失，且須為結算及分配等民法明文規定之要件不合，亦與民法第七百零七條
    隱名合夥損益計算、分配之規定有間。苟被上訴人與億鑫公司間確係投資關係，
    則其目的事業應為投資購地建屋銷售得利，則其合夥目的事業應非短期可完成，
    又合夥之目的事業能否獲利？獲利若干？均有待決算及分配損益後始可確定，且
    合夥人均需負擔營利之風險與成本，殊無僅享利潤而無風險之理。按解釋意思表
    示，應探求當事人之真意，不得拘泥於所用之辭句，民法第九十八條定有明文。
    又按「契約應以當事人立約當時之真意為準，而真意何在，又應以過去事實及其
    他一切證據資料為斷定之標準，不能拘泥文字致失真意」，最高法院十九年上字
    第四五三號判例可供參考。依系爭契約書第二條、第六條規定，億鑫公司於訂約
    之日起六個月內即須將投資本金連同固定金額之利潤一次返還被上訴人，被上訴
    人再將所登記之系爭土地之應有部分登記返還億鑫公司等情，有契約書可證；被
    上訴人除於本案主張係借貸關係外，其於另案審理時亦陳稱：「因億鑫公司資金
    不足，而向原告（即被上訴人）調借一千五百五十萬元，兩造間為借貸關係，五
    百萬元是利息」等語（見台灣新竹地方法院八十七年度重訴字第一七二號卷，第
    十二頁）；又陳稱：系爭土地應有部分三分之二登記其名下，係作為一千五百五
    十萬元之保障而已，另除五百萬元外，其不再享有盈餘分配之權利，就系爭投資
    亦無須承擔任何風險等語（請見本院八十八年度重上字第二０六號卷，第五三頁
    ）；本件上訴人在該案中係皇家公司之法定代理人，其在該案時亦與億鑫公司主
    張：被上訴人與訴外人億鑫公司間之契約係借貸關係等語（請見本院八十八年度
    重上字第二○六號卷，第四三頁至第四四頁）。從前開證據觀之，此種無須承擔
    任何風險，且不待目的事業完成即於約定期限內取得利潤，又勿庸經過結算程序
    得於短期內獲取一定之鉅額利益，並就其所謂之「投資額」提供一定之擔保，自
    與上述一般之投資契約不同，其僅文字上形式記載「投資利潤」、「合作投資」
    、「投資本金」等文字，然彼此間之真意應係被上訴人貸與一定金錢予億鑫公司
    ，億鑫公司於清償期屆至時返還本金及利息之有償消費借貸契約，足證被上訴人
    與億鑫公司間係屬借貸關係。上訴人雖另抗辯：就本院八十八年度重上字第二○
    六號民事判決而論，被上訴人在該案所提出之上訴理由，伊亦認為系爭契約為投
    資契約之性質，足明兩造在訂約之際，均認為系爭契約確屬合作投資契約之性質
    云云。惟查在該案中主張投資契約係有利於被上訴人；主張借貸契約係有利於皇
    家公司（法定代理人為上訴人）。本院八十八年度重上字第二○六號確定判決採
    取借貸契約之見解後，在本案中，兩造立場轉換，上訴人主張系爭契約係投資契
    約；被上訴人主張係借貸契約。從法律規定言，皇家公司為法人；上訴人為自然
    人，理論上人格個別，但法人無法為陳述之行為，其陳述端賴法定代理人代表為
    之，皇家公司在另案之主張，自得供本案參考。系爭契約之法律性質，應依立約
    時之客觀事實來探求當事人之真意，本院審酌前開客觀事實，認定系爭契約係屬
    借貸契約，縱使被上訴人於另案曾為不同之主張，亦不影響本件客觀事實之認定
    ，上訴人之抗辯為不可採。又皇家公司其營業項目中僅載明：一、營造業。二、
    就營造業務對外保證。三、有關建築材料之買賣等情，有營利事業登記證影本可
    參，皇家公司對外保證亦應限於營造業務，而系爭契約為借款性質，非屬營造業
    務之對外保證（即因營造所生法律關係之保證），已如前述，是皇家公司不得為
    借款之保證甚明，上訴人辯稱：系爭契約書應屬合作投資關係而非金錢借貸關係
    ，且係為營造業務之對外保證，應在公司法第十六條範圍內乙節，洵無足採。
四、按「公司除依其他法律或公司章程規定得為保證者外，不得為任何保證人」；「
    公司負責人違反前項規定時，應自負保證責任」，公司法第十六條第一項、第二
    項前段定有明文。該規定目的在於穩定公司財務，杜絕公司負責人以公司名義為
    他人作保而生流弊，故祇須具備上開規定之要件，公司負責人即應自負保證責任
    ，與公司負責人應否負無權代理或侵權行為之損害賠償責任係屬二事。次按數人
    負同一債務，明示對於債權人各負全部給付之責任者，為連帶債務；連帶債務之
    債權人，得對於債務人中之一人或數人或其全體，同時或先後請求全部或一部之
    給付；另稱保證者，謂當事約定，一方於他方之債務人不履行債務時，由其代負
    履行責任之契約；保證債務，除契約另有訂定外，包含主債務之利息、違約金、
    損害賠償及其他從屬於主債務之負擔；民法第二百七十二條第一項、第二百七十
    三條第一項、第七百三十九條、第七百四十條分別定有明文。又保證債務之所謂
    連帶，係指保證人與主債務人負同一債務，對於債權人各負全部給付之責任者而
    言，此就民法第二百七十二條第一項規定連帶債務之文義參照觀之甚明。故連帶
    保證與普通保證不同，縱使無民法第七百四十六條所揭之情形，亦不得主張同法
    第七百四十五條關於檢索抗辯之權利，最高法院四十五年台上字一四二六判例可
    資參照。故所謂連帶保證，乃保證人與主債務人連帶負債務履行責任之之保證；
    一般保證人之保證債務具有從屬性即指保證債務須因主債務之成立、變更、消滅
    而隨之變動。另一特性為補充性，即指保證債務人於主債務人不履行債務時，始
    代負履行責任，亦即保證人享有所謂的先訴抗辯權。然於連帶保證之情形，連帶
    保證人既與主債務人負連帶責任，則其連帶保證債務已具有連帶債務之性質。其
    債權人自得先向保證人為全部給付之請求，故在連帶保證，保證人無先訴抗辯權
    ，亦即喪失一般保證之補充性。
五、上訴人抗辯：上訴人縱應負「保證」之責，惟公司法第十六條亦僅規定公司負責
    人（即上訴人）應自負保證責任而已，殊無逾法強求上訴人應自負連帶保證責任
    云云。查本件系爭契約書第五條明定：「本約之連帶保證人，連帶保證乙方（億
    鑫公司）就本約之一切義務」，而皇家公司為系爭契約書上乙方之連帶保證人，
    上訴人為皇家公司之法定代理人，皇家公司不得為保證，已如前述，依公司法第
    十六條第二項前段規定，上訴人應自負保證責任，該保證責任即皇家公司原應負
    之同一責任，即連帶保證責任。從法律價值上衡量，公司法第十六條之目的既在
    穩定公司財務，杜絕公司負責人以公司名義為他人作保而生流弊，其結果對保證
    契約之被保證人不利，為求利益平衡，自無獨厚公司法定代理人之理，公司法定
    代理人先為瑕疵之保證行為，故應負公司原應負之同一保證責任。上訴人之抗辯
    ，自不可採。按借用人應於約定期限內，返還與借用物種類、品質、數量相同之
    物，民法第四百七十八條前段定有明文。億鑫公司屆期並未依系爭契約履約，為
    兩造所不爭執，主債務人億鑫公司既約定於借款日（八十七年一月十日）起六個
    月返還借款，則清償期限應為八十七年七月十日，八十七年七月十一日起億鑫公
    司即應負遲延責任，則被上訴人訴請上訴人返還一千五百五十萬元及自八十七年
    七月十一日起按法定利率計算之遲延利息，自屬正當。又約定利率逾週年百分之
    二十者，債權人於超過部分之利息，無請求權，民法第二百零五條定有明文。本
    件借款本金為一千五百五十萬元，以年息百分之二十及六個月期計算，法定最高
    利息上限為一百五十五萬元，而被上訴人與億鑫公司約定利息為五百萬元，被上
    訴人就超過法定最高利息上限一百五十五萬元部分無請求權，是被上訴人請求一
    百五十五萬元，為有理由，應予准許。上訴人又抗辯：被上訴人請求之違約金過
    高云云。按「當事人得約定債務人不履行債務時，應支付違約金」；「違約金，
    除當事人另有訂定外，視為因不履行而生損害之賠償總額。但約定如債務人不於
    適當時期或不依適當方法履行債務時，即須支付違約金者，債權人於債務不履行
    時，除違約金外，並得請求履行或不履行之損害賠償」，修正前民法第二百五十
    條第一項、第二項定有明文。系爭契約書訂立於八十七年一月十日，依實體法從
    舊原則，應適用修正前之民法第二百五十條第一項、第二項規定。本院八十八年
    度重上字第二○六號清償借款事件，該案中被上訴人陳述：「（違約金）五百萬
    元考量是他們提出的，用何考量我不清楚，他說如未依約履行，他一個月要讓我
    們罰一百萬元，為何會提出一百萬元之標準，也是對造提出的，非我們提出的」
    等語；上訴人億鑫公司及皇家公司（即本案之訴外人）對此均不爭執（請見本院
    八十八年度重上字第二○六號清償借款事件卷，第五二頁），顯見有關違約金之
    約定係屬懲罰性違約金之性質。按「法院依民法第二百五十二條規定，於當事人
    約定之違約金額過高時，固得以職權核減至相當之數額，：：。違約金之約定是
    否過高，應依違約金係屬於懲罰之性質或屬於損害賠償約定之性質而有不同。若
    屬前者，應依一般客觀事實、社會經濟狀況及當事人所受損害情形，以為酌定標
    準；若為後者，則應依當事人實際上所受損失為標準，酌予核減」，最高法院八
    十七年度台上字第二五六三號判決可供參考。查被上訴人於本院前開八十八年度
    重上字第二○六號清償借款事件陳述：「我本身是營造業，錢有些是別人的，如
    未拿回，我事業上週轉會有困難，而其他人也會因此又向別人借貸」等語（請見
    前開卷第五三頁），惟未舉證以實其說。被上訴人與訴外人億鑫公司約定，億鑫
    公司如逾期履行，上訴人億鑫公司應按月給付一百萬元之違約金，該項違約金性
    質上屬懲罰性之約定，已如前述，而雙方約定一年之違約金高達一千二百萬元，
    約為法定年息上限之三點八七倍，本院審酌兩造間之借貸關係與目前銀行業與民
    間之借款利率水準，及上訴人億鑫公司逾期清償，上訴人乙○○僅得按法定利率
    百分之五計付利息等一般客觀事實、目前社會經濟不景氣之狀況及當事人所受損
    害等情形，認為上開違約金之約定以按年息百分之十五計算（即與遲延利息合計
    不超過百分之二十之法定最高利率上限），每月十九萬三千七百五十元（
    00000000×15％÷12＝193750），尚屬合理，上訴人違約金過高之抗辯，亦不足
    採。被上訴人請求權之基礎為民法第一百十條、第一百八十四條、公司法第十六
    條第二項之規定，屬選擇之合併（請見本審卷第七六頁、第八九頁），被上訴人
    既得全部勝訴之判決，有關民法第一百十條、第一百八十四條部分，無再論述必
    要，併予敘明。
六、本件判決基礎已臻明確，兩造其餘攻擊防禦方法，經本院審酌後，對判決結果不
    生影響，爰不一一論駁，附此敘明。
七、綜上所述，本件被上訴人主張為可採，上訴人所辯為無可取。被上訴人依公司法
    第十六條第二項之法律關係，請求上訴人應給付一千七百零五萬元，及其中一千
    五百五十萬元自八十七年七月十一日起至清償日止，按年息百分之五計算之法定
    遲延利息，及自八十七年七月十一日起至清償日止，按月給付十九萬三千七百五
    十元之違約金，即無不合，應予准許。原審判命上訴人給付，並為准予假執行及
    免為假執行之宣告，於法並無不合。上訴意旨指摘原判決不當，求予廢棄改判，
    為無理由，應予駁回其上訴。
八、據上論結，本件上訴為無理由，依民事訴訟法第四百四十九條第一項、第七十八
    條，判決如主文。
中      華      民      國    八十九    年    十二    月      二十六    日
                              臺灣高等法院民事第十二庭
                                  審判長法  官  林  丁  寶
                                        法  官  高  鳳  仙
                                        法  官  林  恩  山
右正本係照原本作成。
如不服本判決，應於收受送達後二十日內向本院提出上訴書狀，其未表明上訴理由者
，應於提出上訴後二十日內向本院補提理由書狀（均須按他造當事人之人數附繕本）
上訴時應提出委任律師或具有律師資格之人之委任狀；委任有律師資格者，另應附具
律師及格證書及釋明委任人與受任人有民事訴訟法第四百六十六條之一第一項但書或
第二項（詳附註）所定關係之釋明文書影本。
中      華      民      國    八十九    年    十二    月      二十九    日
                                        書記官  董  曼  華
附註：
民事訴訟法第四百六十六條之一（第一項、第二項）：
對於第二審判決上訴，上訴人應委任律師為訴訟代理人。但上訴人或其法定代理人具
有律師資格者，不在此限。
上訴人之配偶、三親等內之血親、二親等內之姻親，或上訴人為法人、中央或地方機
關時，其所屬專任人員具有律師資格並經法院認為適當者，亦得為第三審訴訟代理人
。


司法院資訊處製作；財團法人民間司法改革基金會備份。
